Inventaris van archiefbescheiden betreffende Loterij- en kansspelvergunningen [LO-dossiers] van het Ministerie van Justitie, 1910-1986
Nationaal Archief, Den Haag
Ministerie van Justitie: Loterij- en Kansspelvergunningen [LO-dossiers]
Justitie / Loterij en Kansspelvergunningen
1910-1986
J31
1.00 meter; 33 inventarisnummers.
Normale geschreven, getypte en gedrukte documenten. Geen bijzondere handschriften.
Nationaal Archief, Den Haag
ministerie van Justitie / afdeling directie Staats -en Strafrecht
Dit archief bevat de correspondentie, minuten, besluiten, en controlerapporten inzake de vergunningen tot het houden van loterijen.
Archiefvorming
Geschiedenis van de archiefvormer
De houding van (centrale) overheden ten opzichte van de menselijke speelzucht is reeds lang een ambivalente. Enerzijds wordt onderkend dat ongelimiteerd gokken tot maatschappelijke en persoonlijke problemen kan leiden. Anderzijds wordt echter ook vastgesteld dat de behoefte om aan kansspelen deel te nemen nu eenmaal een gegeven is en dat hieraan ook positieve kanten zitten. Zo kunnen fondsen worden verworven voor goede doelen middels het organiseren van kansspelen. Een gevolg van deze ambivalentie is dat de houding van overheden ten opzichte van het gokken nooit volledig repressief is geweest, maar dat bij het bepalen van het kansspelbeleid altijd is gezocht naar een evenwicht tussen een repressieve en een meer liberale benadering.
Sinds de Tweede Wereldoorlog – maar ook al geruime tijd daarvoor - heeft de Nederlandse overheid geprobeerd om de menselijke speelzucht te kanaliseren door de verschillende kansspelen te reglementeren. Dit houdt in dat loterijen, prijsvragen, speelautomaten en later ook casino’s, onder bepaalde voorwaarden zijn toegestaan. De gestelde voorwaarden hebben over het algemeen betrekking op de wijze waarop de kansspelen worden georganiseerd en op de manier waarop met de opbrengsten wordt omgegaan. Het instrumentarium dat wordt ingezet om tot een kanalisatie van het kansspelaanbod te komen, bestaat uit het verlenen van vergunningen, het houden van toezicht op vergunninghouders en het formuleren van voorwaarden en richtlijnen voor de legale kansspelen, alsmede het opsporen en vervolgen van aanbieders van illegale kansspelen. De wettelijke basis voor het kansspelbeleid wordt gevormd door de Wet op de kansspelen uit 1964.
Het ministerie van Justitie is gedurende de gehele periode het eerstverantwoordelijke departement op het beleidsterrein kansspelen. De staatssecretaris van dit departement is onder meer belast met het voorbereiden en coördineren van het algemene kansspelbeleid. Verder verleent het ministerie vergunningen voor landelijke loterijen. In de loop der tijd waren de volgende dienstonderdelen van het departement van Justitie belast met de voorbereiding en uitvoering van het beleid ten aanzien van kansspelen: 2e Afdeling Bureau A (jaren veertig), 6e Afdeling, onderafdeling publiekrecht (jaren vijftig), Hoofdafdeling Publiekrecht, afdeling Staats- en Strafrecht (begin jaren zestig), Hoofdafdeling Staats- en Strafrecht (vanaf eind jaren zestig tot begin jaren negentig).
Geschiedenis van het archiefbeheer
Bij de zorgdrager is niets over de geschiedenis van het archief bekend, wel is het complete archief overgedragen. Dit archiefblok is naar alle waarschijnlijkheid niet meer compleet,omdat hier eerder uit vernietigd is (bepaalde jaren ontbreken). Er zijn geen deelarchieven te onderscheiden. Per vergunningsplichtige is er een nieuw volgnummer uitgegeven. In het verleden zijn als toegang kaartenbakken gebruikt en vanaf 1990 is er een elektronisch toegangssysteem.
Het archief is in 2009 door Ministerie van Justitie overgebracht naar het Nationaal Archief, krachtens artikel 23 van de Archiefwet 1995.
De verwerving van het archief
Het archief is krachtens bepalingen van de Archiefwet overgebracht.
Inhoud en structuur van het archief
01.01.01; 2.09
Inhoud
Dit archief handelt over de correspondentie, minuten, besluiten, en controlerapporten inzake de vergunningen tot het houden van loterijen. De bescheiden in dit archief zijn geordend in dossieromslagen. Het bevat geen andere talen dan de Nederlandse en bevat geen moeilijk leesbare handgeschreven teksten. Het archief is uitvoerend van aard.
Selectie en vernietiging
Selectie heeft op zo hoog mogelijk niveau per dossier plaatsgevonden aan de hand van de volgende selectielijst:
BSD Kansspelen (RIO 130), Stcr. 2007/137.
Dit archief bevat geen bescheiden die bewaard worden op grond van de hardheidsclausule art. 5 lid e van het Archiefbesluit. Ook is er geen Historisch Maatschappelijke Analyse op deze beleidsterreinen uitgevoerd.
Ordening van het archief
Dit archief kent een ordening op dossierniveau. De dossiermappen zijn chronologisch geordend per vergunningsplichtige. Deze ordening is in deze inventaris gehandhaafd.
Aanwijzingen voor de gebruiker
Openbaarheidsbeperkingen
Volledig openbaar.
Materiële beperkingen
Aanvraaginstructie
Openbare archiefstukken kunnen online worden aangevraagd en gereserveerd. U kunt dit ook via de terminals in de studiezaal van het Nationaal Archief doen. Om te kunnen reserveren dient u de volgende stappen te volgen:
U maakt een profiel aan op www.gahetna.nl, en logt vervolgens in
Via de archiefinventaris (alleen de beschrijvingen met rode nummers) selecteert u het gewenste archiefstuk door op de knop 'Reserveren' te klikken
In het volgende scherm geeft u aan op welke dag u het archiefstuk wilt inzien
Indien u zich bevindt in de studiezaal en een tafelnummer heeft ontvangen kunt u dit nummer vermelden. Als u geen tafelnummer heeft kunt u tafelnummer 777 laten staan
Vervolgens bevestigt u uw reservering door deze te versturen.
Verwant materiaal
Beschikbaarheid van kopieën
Beschrijving van de series en archiefbestanddelen
- Het verlenen van toestemming tot het houden van een loterij aan Frank Plugge te Brussel, 1910; 1; 1 omslag
  5.130-0051-01 minister van Justitie
- Het verlenen van toestemming tot het houden van een loterij aan de Christen Spiritualisten Vereeniging Excelsior, 1925; 2; 1 omslag
- Het verlenen van toestemming tot het houden van een loterij aan de Orde van Goede Tempelieren, 1938; 3; 1 omslag
- Het verlenen van toestemming tot het houden van een loterij aan het Comité tot verzorging van werkloze vrouwen en meisjes van alle gezindten, 1938-1940; 4; 1 omslag
- Het verlenen van toestemming tot het houden van een loterij aan de Sociëteit Onze Lieve Vrouwe van Lorette te Roermond, 1939-1940; 5; 1 omslag
- Het verlenen van toestemming tot het houden van een loterij aan de Stichting Troelstra-Oord te Beekbergen, 1940; 6; 1 omslag
- Het verlenen van toestemming tot het houden van een loterij aan de Vereeniging van Nederlandsche Kunstenaren De Brug te Amsterdam, 1944-1948; 7; 1 omslag
- Het verlenen van toestemming tot het houden van een loterij aan de Stichting Nationale Sporttotalisator, 1961-1986; 8-28; 10 pakken en 11 omslagen
  5.130-0052-01 minister van Justitie
  - Map I 1961, 8
  - Map II 1961, 9
  - Map III 1961-1965, 10
  - Map IV 1962, 11; 1 pak
  - Map V 1962, 12; 1 pak
  - Map VI 1963, 13
  - Map VII 1963, 14
  - Map VIII 1963-1964, 15
  - Map IX 1964, 16; 1 pak
  - Map X 1964, 17
  - Map XI 1964-1966, 18
  - Map XII 1965-1969, 19
  - Map XIII 1966, 20
  - Map XIV 1968, 21; 1 pak
  - Map XV 1970, 22; 1 pak
  - Map XVI 1971, 23
  - Map XVII 1972-1973, 24; 1 pak
  - Map XVIII 1974-1980, 25; 1 pak
  - Map XIX 1981-1982, 26; 1 pak
  - Map XX 1983-1985, 27; 1 pak
  - Map XXI 1985-1986, 28; 1 pak
- Het verlenen van toestemming tot het houden van een loterij aan de Algemene Loterij Nederland en de BankGiro Loterij, 1970-1986; 29-33; 2 pakken en 3 omslagen
  - Map I 1970-1974, 29; 1 pak
  - Map II 1972-1980, 30; 1 omslag
  - Map III 1974-1977, 31; 1 pak
  - Map IV 1977-1979, 32; 1 omslag
  - Map V 1981-1986, 33; 1 omslag